行  政  法  院  判  決                          八十八年度判字第四一二六號
    原      告  乙○○
    訴訟代理人  甲○○
    被      告  經濟部智慧財產局（原經濟部中央標準局）
右當事人間因新型專利異議事件，原告不服行政院中華民國八十七年十月二十三日台
八七訴字第五二二三八號再訴願決定，提起行政訴訟。本院判決如左︰
    主  文
原告之訴駁回。
    事  實
本件關係人杜明蒼於八十三年十二月二十九日以其「鍋體與鍋柄間結合套之改良」係
由金屬片彎折呈方形，而於對應鍋體端形成弧緣面，特徵在於結合套呈金屬片狀態時
之一結合端兩側形成適當度且突出之插掣部，而另一結合端接近端口適當處形成配
合插掣部寬度之插口，組合時插掣部會經彎折動作呈形而與插口相銜接，並使彎折
之插掣部卡入插口內，再將插掣部反摺，使二結合端呈穩固之扣掣狀態等情，向被告
經濟部中央標準局申請新型專利，經該局編為第00000000號審查、再審查，
准予專利。公告期間，原告以本案申請前已有相同之新型專利申請在先，係運用既有
之技術、知識，而為熟習該項技術者所能輕易完成，且未能增進功效，有違專利法第
九十八條第一項第二款及第二項規定云云，檢具第00000000號「金屬鍋與握
柄結合用之結合套結構(二)」新型專利案（以下稱引證案）公告及說明書影本，對之提
起異議。案經被告審查，為本案異議不成立之審定，發給八十六年十月十三日（八六
）台專（判）○二○一九字第一三九六五三號專利異議審定書。原告不服，遂循序提
起行政訴訟。茲摘兩造訴辯意旨於次：
原告起訴意旨略謂：一、緣原告前以第00000000號「金屬鍋與握柄結合用之
結合套改良（二）」新型專利案（以下簡稱引證案）為證據，對第00000000
號「鍋體與鍋柄間結合套之改良」（以下簡稱本案）提起異議，而原決定、被告以引
證案與本案之技術手段、構造特徵並非相同，遽而論結本案訴願駁回及異議不成立。
惟經原告詳閱該決定書後發現，被告之認事及用法殆有主觀之偏誤。二、對於被告所
判定兩案之技術手段、構造特徵並非相同，而予以否決兩案之等效性，實令原告深感
不平。茲再將被告所指稱之差異點與引證案比較，詳述如下：（１）被告認為本案異
議理由書中「由附件三、四之說明書及申請專利範圍可知其主張之構造僅如第四、五
、六、七、八、九圖所示之諸例而已，附件五Ａ圖即附件三、四第四圖，為其實施之
一種；惟附件五Ｂ、Ｃ並非附件三、四第四－九圖任一圖，由說明書、圖式亦難謂有
明示或暗示為其實施例之述，難謂附件五Ｂ、Ｃ構造為附件三、五之主張，故無關
聯性」。然原告前於異議理由書中所提之附件五各圖式，其主要係在佐證附件三、四
（即引證案）所運用之沖壓技術，可引伸運用於結合套上所形成之各種孔形及插掣扣
合方式，故其附件五之Ｂ、Ｃ圖乃係運用附件三、四之沖孔及壓合技術，以達到結合
套之嵌合方式。故本案結合套之結構及扣合方式乃係運用引證案之先前技術簡易變更
，為熟習該項技術者所易為，且本案扣合後之表面並不平整，使用者使用時易受凸起
部刮傷或不易握持，且較不美觀，故本案不具創作性及進步性。（２）將本案與引證
案之專利範圍主要特徵比較如下：由圖式及說明書比較可知本案之結合套即相同於引
證案之金屬片，本案之結合端即相同於引證案之平面，本案之插掣部即相同於引證案
沖壓平面後所呈之彎角或鉤齒，本案之另一結合端接近口適當處形成之插口即相同於
引證案另一面之透孔，可知本案之結構係相同於引證案之結構。又，被告認為本案「
附件三、四及附件五Ａ圖之技術手段係以沖壓機壓破上端平面俾與下方之方型（或圓
型）透孔接合，其構造係金屬片一端設為平面、另一端設有方型（或圓型）透孔以利
沖壓破孔，本案技術手段為嵌卡扣組合方式，係以一端之插掣部卡入另一之插口內再
將插掣部反摺，附件三、四未見有本案插掣部、插口特徵，故其技術手段、構造特徵
與本案並非相同；本案插掣部、插口由外兩側鉤掣並反扣壓合，強度較附件三、四僅
沿透孔同緣卡掣者為佳，本案外觀亦較平整美觀，均較增進功效。附件五Ｂ、Ｃ圖既
未能與附件三、四關聯，本身即無時間證明能力」然由上述兩案之結構特徵比較可知
，本案所設之插掣部及插口係相同於引證案之彎角（或鉤齒）及透孔，其不同處係在
本案之插掣部及插口係於第一次沖壓時即均沖壓而成，而引證案係於第一次先沖壓透
孔（即本案之插口），於壓合時再沖壓平面處形成彎角或鉤齒（即本案之插掣部）並
插嵌於透孔內；本案之插掣部及插扣後再沖壓反摺插掣部，而引證案於沖壓破上端平
面後再藉沖壓反摺彎角或鉤齒使其結合。故兩案均係藉由沖壓方式彎折並扣合成型，
其兩案所述之沖壓扣合及嵌卡扣組方式乃為相同技術，故其所運用之技術手段乃為相
同，而所成型後之狀態由本案之第三、四圖及引證案之第五、六、七、八圖所示比較
可知兩案為相同。又由兩案之圖式比較可知，本案成型後之表面係為一端面較高，較
不平穩，而反觀引證案成型後之表面為一平整平面，較本案之平整美觀，而非如原決
定、被告所言本案較引證案平整美觀，又本案之插掣部、插口由外兩側鉤掣並反扣壓
合，並無法證明本案之兩側鉤掣較引證案之孔緣卡掣方式強度為佳，而本案在兩側鉤
掣若受外力拉扯，則反摺之插掣部易向外翻起，易鬆脫損壞，引證案於中央位置鉤掣
並反摺扣合，若受外力拉扯，除非產生強大剪力剪斷彎角及鉤齒，否則不易鬆脫損壞
，且本案僅將鉤掣於中央位置，簡易變更為鉤掣於兩側位置，乃為熟習該技術者所易
為。故由上述比較說明可知，本案與引證案不僅結構特徵相同，其技術手段之運用亦
相同，應屬同一性之創作，理應撤銷其暫准之專利。三、查第00000000號「
器具與握柄結合套之改良」之新型專利申請案，其結構特徵與技術手段均與本案相同
。然被告八十六年八月二十二日台專（參）○二○四九字第一三三二一七號之審定書
，判定為不予專利，其審定主文為：（１）本案「器具與握柄結合套之改良」係將金
屬片結合套之片體兩端，分別形成一突出之插掣部及一對應之插口，使折合時，插掣
部插合插口後，再予反摺鉤卡定位者。（２）利用插掣鉤卡定位之結合套，我國專利
公告第二二○○八六號「金屬鍋與握柄結合用之結合套結構（二）」及其追加專利（
公告第二五二三三六號）新型專利已揭示，本案僅將鉤卡於兩側位置，簡易變更為鉤
掣於中央位置，其為從事相關技術者可輕易達成。另公告於第二五二三三六號其結合
套合外表平整，插掣脫離不易，其設計與插掣卡固定功效顯優於本案，故本案不具進
步性。據上論結，本案不符合法定專利要件，依專利法第九十八條第二項，爰審定如
主文。然該案所引證之公告第二二○○八六號「金屬鍋與握柄結合用之結合套結構（
二）」乃為本案中所引證案，而原告以相同之引證案對本案提起異議，但經原決定、
被告以相同之法條審定，卻有不同之審定結果，此種審查標準不一之審定，實令原告
難以甘服。四、綜上所述，本案不但結構特徵與引證案相同，且所應同之技術手段亦
全相同，特別是本案之鉤掣方式與引證案比較並無差別，不但未有任何首創性，亦無
任何特殊之進步性，實有違專利法。請撤銷原決定及原處分等語。
被告答辯意旨略謂：一、本件原告仍執前詞指本案與引證案之沖壓扣合、嵌卡扣組為
相同技術，結構特徵、技術手段相同，未有首創性、不具進步性，及指本局審查標準
不一云云。二、按本案「鍋體與鍋柄間結合套之改良」，該結合套得以銜接於鍋體與
鍋柄間，其係由金屬片彎折呈方形狀，而於對應鍋體端形成弧緣面，其特徵在於：結
合套呈金屬片狀態時之一結合端兩側形成適當寬度且突出之插掣部，而另一結合端接
近端口適當處形成配合插掣部寬度之插口，組合時，插掣部會經彎折動作呈形而與
插口相銜接，並使彎折之插掣部卡入插口內，再將插掣部反摺，使二結合端呈穩固之
扣掣狀態。而引證案第00000000號「金屬鍋與握柄結合用之結合套結構(二)」
其特徵為：金屬片之一端為平面，另一端於適當距離處轉折高起，且其上設有若干之
方型透孔，當二端壓合時，其沖壓機壓破上端之平面與下方之方型透孔接合，壓合後
其一邊與方型透孔相切齊，另一邊略呈彎角，亦可沖壓成另一種型態：兩邊都呈彎角
，或可形成一邊同樣與方型透孔相切齊，另一邊則呈倒鉤齒之狀態，亦可沖設成兩邊
都呈倒鉤齒之嵌合方式，更可依模具之不同，將平面沖壓成圓透孔，與另一端相接合
。經查引證案係以沖壓機壓破上端之平面，而與下方之方型透孔（或圓型孔）接合，
而本案則係以一端之插掣部卡入另一端之插口內再將插掣部反摺，係以反摺扣掣方式
結合，顯與引證案以沖壓壓破表面之接合方式不同，二者結合技術並不相同；又本案
之插掣部、插口之構造特徵並未見揭示於引證案、二者結構特徵也不相同，二者實為
不同之創作。況且引證案壓破材料之功效與本案反摺之功效也不同。三、原告所提之
附件五並非公開資料又無直接關聯性，不具證據力。又本局台專（參）○二○四九字
第一三三二一七號之專利審定書係屬他案，案情有別，不具關聯性，亦非本案異議階
段所提出之證據，並非本件得審究之範圍，併予陳明。綜上所述，本局所為本案異議
不成立之審定並無違法，本案原告之訴無理由，敬請駁回原告之訴等語。
    理  由
按對於物品之形狀、構造或裝置之創作或改良，而可供產業上利用者，得依法取得新
型專利。然如係有相同之發明或新型申請在先並經核准專利者或運用申請前既有之技
術或知識，而為熟習該項技術者所能輕易完成且未能增進功效，仍不得依法申請取得
新型專利，為專利法第九十七條、第九十八條第一項第二款及第二項所明定。本件關
係人杜明蒼於八十三年十二月二十九日以其「鍋體與鍋柄間結合套之改良」係由金屬
片彎折呈方形，而於對應鍋體端形成弧緣面，特徵在於結合套呈金屬片狀態時之一結
合端兩側形成適當度且突出之插掣部，而另一結合端接近端口適當處形成配合插掣
部寬度之插口，組合時插掣部會經彎折動作呈形而與插口相銜接，並使彎折之插掣
部卡入插口內，再將插掣部反摺，使二結合端呈穩固之扣掣狀態等情，向被告申請新
型專利，經被告編為第00000000號審查、再審查，准予專利。公告期間，原
告以本案申請前已有相同之新型專利申請在先，係運用既有之技術、知識，而為熟習
該項技術者所能輕易完成，且未能增進功效，有違專利法第九十八條第一項第二款及
第二項規定云云，檢具第00000000號「金屬鍋與握柄結合用之結合套結構(二)
」新型專利案（以下稱引證案）公告及說明書影本，對之提起異議。案經被告審查，
為本案異議不成立之審定，發給八十六年十月十三日（八六）台專（判）○二○一九
字第一三九六五三號專利異議審定書。原告不服，遂提起一再訴願。查原處分認為本
件異議不成立，及一再訴願維持原處分，係以：引證案之主要特徵在於金屬片之一端
為平面，另一端於適當距離處轉折高起，其上設有若干之方形透孔，當二端壓合時，
沖壓機壓破上端之平面與下方之方形透孔接合，壓合後其一邊與方形透孔相切齊，另
一邊略呈彎角或兩邊都呈彎角，或一邊同樣與方形透孔相切齊，另一邊呈倒鉤齒之狀
態，或兩邊都呈倒鉤齒之嵌合方式，更可依模具之不同，將平面沖壓成圓透孔，與另
一端相結合。引證案以沖壓機壓破上端平面俾與下方之方形（或圓形）透孔接合之技
術，不同於本案以一端之插掣部卡入另一端之插口內再反摺嵌卡扣緊之方式。引證案
於金屬片一端設為平面，另端設方形（圓形）透孔以利沖壓破孔，未見有本案插掣部
、插口等構造特徵，兩案並非相同。又引證案係以沖壓機壓破上端平面，而與下方之
方形或圓形透孔接合；本案係利用一端之插掣部卡入另一端之插口內再將插掣部反摺
，其結合方式為反摺扣掣；本案插掣部反插口結構並未見於引證案，且兩案之結合技
術不同，係屬不同之創作。且引證案以沖壓機壓破平面再與下方接孔接合時，因受沖
壓之故，結合部分材料之破損機構相當複雜，會導致結合強度降低，不如本案以插掣
部及插口反摺扣掣之結合強度，其結合之功效亦不同。兩案之結構特徵、技術手段及
結合功效均不相同。引證案不足以證明本案不具新穎性及進步性。至所舉中央標準局
台專（）○二○四九字第一三三二一七號專利審定書就第00000000號新
型專利案所為之審定，核屬另案問題，尚非本案所得審究等語，為其依據，經核與首
揭法律規定尚無不合，是以原處分據以駁回原告之異議及一再訴願遞予維持，自無不
當。原告提起本件行政訴訟仍執前詞稱：引證案所運用之沖壓技術，可引申運用於結
合套所形成之各種孔形及插掣扣合方式，本案與引證案均係藉由沖壓方式彎折並扣合
成形，兩案所述之沖壓扣合及嵌卡扣組方式為相同技術，為熟習該項技術者所能輕易
完成，且本案扣合後表面並不平整，反摺之插掣部易鬆脫損壞，本案不具創作性及進
步性云云。經查引證案所運用之沖壓技術，與本案利用一端之插掣部卡入另一端之插
口內再將插掣部反摺，其結合方式為反摺扣掣，兩案結合技術不相同，已詳如前述，
原告所稱引證案之沖壓技術可引申運用於插掣扣合方式，自屬無據。而本件訴願機關
審認本件訴願時，為求慎重，另將本件異議案送請國立中山大學機械工程學系楊旭光
教授審查，亦認為本案與引證案之構造、技術、結合功效並不相同，且難謂被異議案
無創作性及進步性，有審查意見書附於經濟部訴願卷可稽。末查原告提出他案第00
000000號新型專利審定書，主張被告就同一專利內容為不同審定，無法令人折
服云云，惟查該案專利內容與本件被異議案之專利內容，不盡相同，尚難遽為援引。
從而原告起訴意旨非有理由，應予駁回。
據上論結，本件原告之訴為無理由，爰依行政訴訟法第二十六條後段，判決如主文。
中    華    民    國     八十八      年     十二     月      十六       日
                    行 政 法 院 第 一 庭
                                審 判 長 評  事      黃  綠  星
                                         評  事      藍  獻  林
                                         評  事      黃  璽  君
                                         評  事      廖  宏  明
                                         評  事      鄭  忠  仁
右  正  本  證  明  與  原  本  無  異
                                         法院書記官  彭  秀  玲
中    華    民    國     八十八      年     十二     月     二十二      日
